【裁判字號】    99,訴,742
【裁判日期】    991026
【裁判案由】    返還所有物等
【裁判全文】
臺灣板橋地方法院民事判決               99年度訴字第742號
原      告  庚○○
            辛○○
共      同
訴訟代理人  彭意森律師
被      告  壬○
            甲○○
            己○○
上列當事人間請求返還所有物等事件，經本院於民國99年10月12
日言詞辯論終結，判決如下：
    主  文
原告之訴及假執行之聲請均駁回。
訴訟費用由原告負擔。
    事實及理由
一、原告主張：
  (一)緣坐落台北縣中和市○○段第782 地號（下稱系爭土地）為
    原告於民國98年9 月25日取得所有權，應有部分各1/2 。因
    系爭土地毗鄰台北縣中和市○○路162 巷一帶，日前原告前
    去查看，發現系爭土地遭人設置如附圖A 區塊所示、面積合
    計94.97 平方公尺之水泥道及花圃工作物（下稱系爭花圃）
    ，供週遭住戶通行及休憩之用。經原告聲請台北縣中和市公
    所調解委員會進行調解，被告3 人聲稱系爭花圃為渠等共同
    設置，不同意拆除。為此，爰依民法第767 條、第821 條規
    定，訴請被告拆除系爭花圃，將占有之土地返還原告。又被
    告等共同以系爭花圃而無權占用原告系爭土地，乃以故意或
    過失不法行為侵害原告對系爭土地之所有權，被告受有相當
    於租金之不當得利，致原告受有不能使用系爭土地之損害。
    系爭土地於98年之申報地價為每平方公尺新台幣（下同）12
    ,640元，且臨近台北縣中和市○○路，週邊住家密集，交通
    便利，爰依民法第179 條、第185 條第1 項及土地法第105
    條、第97條第1 項規定，以按土地申報價額之年息5%計算相
    當於租金之賠償及利得，1 年度損害金為56,880元（亦即以
    佔用面積90㎡×申報地價12,640元/ ㎡×5%＝56,880元），
    請求被告等應自起訴狀繕本送達翌日起至拆除系爭花圃返還
    土地之日止，按年共同給付原告損害金56,880元。
  (二)系爭土地非屬被告等所居住「華南美好家園社區」之公共設
    施用地：
    被告等所居住之「華南美好家園社區」係66年間由訴外人楊
    美雲等申請執照興建，當時系爭土地之所有權人為訴外人祭
    祀公業林宋合，其後歷經多次以買賣為原因移轉登記，所有
    權人先後為訴外人林水木、楊武穆、柯天良、邱美鳳、原告
    2 人，倘系爭土地屬於華南美好家園社區之公共設施用地，
    自不可能違反建築法第11條第1 、2 、3 項規定而未合併成
    一筆建築基地，或自建築基地中分割多次移轉。
  (三)系爭土地亦非既成道路：
    依台北縣中和市公所97年12月5 日北縣中清字第0970063390
    號函內容稱系爭土地因疏於管理，致廢棄物堆置，雜草叢生
    ，業已影響環境衛生，要求原告之前手即訴外人邱美鳳應於
    15日內清理完竣，否則依法告發等語，足證系爭土地並無供
    眾人通行出入之事實。且依原告98年2 月間拍攝系爭土地使
    用狀況照片所示，當時系爭土地並無鋪設柏油路面及設置系
    爭花圃，而仍被廢棄物、雜草所佔據，直至89年12月或99年
    1 月初方遭人鋪設柏油路面及設置系爭花圃，故被告所辯系
    爭土地屬當地居民通行多年之既成道路，為不可採。
  (四)聲明請求：(一)被告應共同將坐落台北縣中和市○○段第782
    地號土地上如附圖A 區塊所示、面積94.97 平方公尺之花圃
    工作物拆除，並將佔用土地返還原告；被告並應自起訴狀繕
    本送達翌日起至拆除日止，按年共同給付損害金56,880元與
    原告。
二、被告則以：(一)否認系爭土地上之系爭花圃係渠等所設置。(二)
    被告等所居住之「華南美好家園社區」係於66年間由訴外人
    楊美雲等人申請執照興建，依當時社區之示意圖可知，因B
    區及部分C 區無路可出入，故當時即將系爭土地規劃為一小
    花園，四周有道路供住戶出入。而社區住戶當初向楊美雲購
    買房地時，楊美雲亦告知系爭土地係社區住戶共有，作為出
    入社區之用，實際上亦確實如此，故社區住戶大抵皆認系爭
    土地為共有之公共設施，然因當時民智未開，故未察覺楊美
    雲未將系爭土地所有權移轉登記予社區住戶共有，直至近年
    來有住戶始發現上情，而楊美雲已將系爭土地過戶予他人。
    惟系爭土地既已供該社區住戶出入長達30餘年，歷年來系爭
    土地所有權人亦從未禁止，且B 區及部分C 區2 樓以上住戶
    更僅能經由系爭土地出入，故系爭土地在事實上已成為既成
    道路，原告訴請被告等返還遭占用之系爭土地，即屬無據。
    (三)系爭土地上之系爭花圃處，先前久未整理，遭人丟棄雜物
    、雜草叢生，滋生蚊蟲，故始有社區義工陸續種植花草設置
    系爭花圃，以求環境衛生及美觀，但原告現擬於系爭土地上
    設置停車位供人停車，而要求拆除系爭花圃等語，資為抗辯
    。併為答辯聲明：駁回原告之訴及假執行之聲請；如受不利
    判決，願供擔保請准宣告免為假執行。
三、原告主張其於98年9 月25日取得系爭土地所有權，應有部分
    各1/2 ；系爭土地上目前設置有如附圖A 區塊所示、面積94
    .97 平方公尺之水泥道及花圃工作物（下稱系爭花圃）等事
    實，為兩造所不爭執，並有系爭土地之登記謄本、現場照片
    ，復經本院現場履勘，製有勘驗筆錄，及囑託台北縣中和市
    地政事務所測量，有該所土地複丈成果圖等件在卷可稽，堪
    信為真。
四、原告主張其所有之系爭土地遭被告等設置系爭花圃而無權佔
    用等語，為被告否認，並以上開情詞抗辯。經查，原告雖主
    張其於起訴前，曾向台北縣中和市公所調解委員會（下稱調
    解委員會）聲請調解，被告等於上開調解委員會調解程序中
    有承認系爭花圃為渠等所設置等語，然為被告否認。原告雖
    舉證人丁○○、戊○○為證，然查：(一)證人丁○○雖於本院
    證稱：中和市調解委員會調解時，伊及代書戊○○有陪同原
    告辛○○出席及參與調解，被告3 人有說系爭花圃是他們搭
    建的等語（見本院卷第105 頁反面之99年10月12日言詞辯論
    筆錄），然另位原告所聲請、亦陪同原告出席並參與調解之
    證人戊○○則證稱：「（問：在調解的時候，有沒有聽到有
    誰承認說花圃是他蓋的？）是林秀惠議員在協調發言的時候
    ，議員有說他認為本件應該走訴訟程序，土地應該是屬於被
    告他們社區可以使用的。我就表示那只好走訴訟程序，『被
    告壬○就說花圃是大家蓋的』，要告就告大家，當時剛好被
    告3 位坐在我們對面。…（問：在調解的時候，被告甲○○
    、己○○有無說花圃是他們蓋的嗎？）沒有聽到他們這樣說
    。」等語，此有本院99年10月12日言詞辯論筆錄足徵，故依
    證人戊○○之證言，無法證明被告3 人當時確有承認系爭花
    圃乃渠等所設置之事實。(二)另證人即台北縣中和市公所調解
    委員會之主任調解委員丙○○則於本院則結證證稱：「對於
    兩造間本件的調解事宜，我記得他們有一些產權的問題。（
    問：在調解委員會調解的時候，被告三位有無說花圃是他們
    蓋的？）我不太清楚，當初他們社區有好多人出席，當時里
    長有陪被告等人來，里長有說土地上面很髒亂，里長有稍微
    整理環境，因為社區有蚊蟲，中和市當時推行環境改善，美
    化環境。（問：你在調解的時候，有無聽到被告三人承認花
    圃是他們蓋的？）沒有。（問：你在調解的時候，有無聽到
    誰說花圃是他蓋的？）沒有。」等語在卷，亦有本院同上期
    日言詞辯論筆錄可證。(三)又被告所聲請、當天出席旁聽調解
    之證人即當地里長乙○○於本院到庭結證證稱：「雙方在中
    和市調解委員會調解的時候，我有出席，是坐在旁聽席聽。
    在旁聽席大概有十幾個人旁聽。旁聽席距離他們談的會議桌
    大概有6 、7 台尺的距離，在旁聽席大部分能夠聽的清楚他
    們在會議桌所談話的內容。在雙方調解的時候，我並沒有聽
    到有誰說花圃是他蓋的。（問：系爭土地本來很髒亂，後來
    是誰去清理？）那個地方已經堆的很髒亂，所以我每個月都
    會跟里裡面的義工一起去清理打掃。大概有5 、60個義工輪
    流做。97年的時候中和市公所有發函給原來的地主，請地主
    打掃改善。（問：清理完以後，現在的花圃是誰搭蓋的？）
    是我帶領義工去整理。（問：系爭花圃的磚跟水泥是誰施作
    的？）是我帶領義工去施作的。（問：磚頭跟水泥的經費是
    誰出？）是我自己出的，叫義工大家來施作。（問：花圃上
    面的植物的錢是誰出？）是把原來丟棄在該處的一些花盆植
    物拿出來種的。」等語，此有本院同上期日言詞辯論筆錄附
    卷可稽。基上，據證人丁○○、戊○○、丙○○、乙○○之
    上開證言，雖證人丁○○證稱被告3 人有承認系爭花圃係渠
    等設置的，然其餘3 位在場之證人則均證稱並未聽到被告3
    人有承認系爭花圃係渠等所設置，因此，證人丁○○之上開
    證述，是否屬實，顯非無疑，要無可採。除此此外，原告未
    能再為舉證證明系爭花圃係由被告等所設置，從而，原告請
    求被告等拆除系爭花圃，返還系爭土地，暨請求被告返還相
    當於租金之損害金或不當得利，均非有據，應予駁回。
五、綜上，原告基於民法第767 條、第821 條、第179 條、第18
    5 條第1 項規定，請求被告應共同將系爭土地上如附圖A 區
    塊所示面積94.97 平方公尺之花圃工作物拆除，並將佔用土
    地返還原告；及自起訴狀繕本送達翌日起至拆除日止，按年
    共同給付損害金56,880元與原告，均無理由，應予駁回。原
    告之訴既經駁回，其假執行之聲請亦失所附麗，併駁回之。
六、因本案事證已臻明確，兩造其餘主張陳述、攻擊防禦方法及
    所提之證據，經審酌後認於本判決結果不生影響，爰不一一
    論述，附此敘明。
七、結論：原告之訴為無理由，依民事訴訟法第78條、第85條第
    1 項前段，判決如主文。
中    華    民    國    99    年    10    月    26    日
                  民事第一庭    法  官  陳翠琪
以上正本係照原本作成
如對本判決上訴，須於判決送達後20日內向本院提出上訴狀。如
委任律師提起上訴者，應一併繳納上訴審裁判費。
中    華    民    國    99    年    10    月    27    日
                                書記官  簡曉君

司法院資訊處製作；財團法人民間司法改革基金會備份。
